【裁判字號】    94,訴,3306
【裁判日期】    950707
【裁判案由】    強盜等
【裁判全文】
臺灣高雄地方法院刑事判決              94年度訴字第3306號
公  訴  人  臺灣高雄地方法院檢察署檢察官
被      告  丙○○
            乙○○
共      同
指定辯護人  王家鈺律師
上列被告等因強盜等案件，經檢察官提起公訴（94年度偵字第10
459 號），本院判決如下：
    主  文
丙○○共同意圖為自己不法之所有，攜帶凶器以脅迫至使不能抗
拒，而取他人之物，累犯，處有期徒刑捌年。
乙○○竊盜，處有期徒刑陸月。又共同意圖為自己不法之所有，
攜帶凶器以脅迫至使不能抗拒，而取他人之物，處有期徒刑柒年
陸月。應執行有期徒刑柒年拾月。
    事  實
一、丙○○與乙○○為兄弟。丙○○前因詐欺案件，經本院以92
    年度簡字第2660號判處有期徒刑3 月確定，於民國93年12月
    6 日縮短刑期執行完畢。乙○○前因違反毒品危害防制條例
    案件，先後經本院以91年度訴字第1854號判處有期徒刑8 月
    、92年度訴字第2119號判處有期徒刑10月確定。二罪接續執
    行，於92年7 月30日入監執行，於93年8 月5 日假釋出監；
    又因違反毒品危害防制條例，經本院以93年度訴字第3179號
    判處有期徒刑9 月確定，前開假釋復經撤銷，與殘刑4 月19
    日接續執行，執畢日期為95年9 月14日（乙○○部分尚不構
    成累犯）。
二、乙○○於94年4 月29日下午1 時許，在高雄縣旗山鎮○○○
    路「全家福」鞋店前，見丁○○駕駛之車號F6－7261號自小
    客車（登記潘春草名義）停放該處時，疏未取下鑰匙，車門
    亦未上鎖，竟基於意圖為自己不法所有之竊盜犯意，徒手竊
    取該車，得手後供己代步使用。
三、嗣於94年5 月1 日凌晨5 時許，乙○○另與丙○○共同意圖
    為自己不法所有，基於強盜之犯意聯絡，由丙○○攜帶客觀
    上具有危險性之兇器鐮刀1 把、掩飾容貌用之紅色口罩1 個
    、防止留下指紋之白色手套1 雙，乙○○則駕駛前開車輛搭
    載丙○○同往高雄縣旗南三路167 之31號「OK超商」前，見
    該超商僅1 名店員值班，又無其他客人在內，認有機可乘，
    乙○○即停車在超商門前，由丙○○先於車上將預先準備之
    口罩、手套及車上原有之白色棒球帽穿戴妥當後，持前開鐮
    刀及原在車內之空面紙盒1 個（於戴手套前已留下指紋），
    下車進入超商；乙○○則留在駕駛座上，保持車輛處於發動
    狀態，為丙○○把風並接應其離去。丙○○進入該超商後，
    將面紙盒放在超商櫃檯上，右手持上開鐮刀，左手捏抓店員
    甲○○後頸處壓制其行動，喝令甲○○將現金放入面紙盒內
    ，甲○○因驚恐致一時遲疑；丙○○遂以右手揮動鐮刀作勢
    砍向甲○○之頸部，以此脅迫手段至使甲○○不能抗拒，依
    其指示打開櫃台之收銀機，任由丙○○取走收銀機內之現金
    新臺幣（下同）1,639 元。丙○○得手後步出店外迅速上車
    ，由乙○○駕駛上開車輛搭載丙○○返回二人位在高雄縣旗
    山鎮○○街13號之住處。丙○○復駕駛前開車輛至高雄縣旗
    山鎮○○○街本院旗山簡易庭附近之「萬應公廟」，沿路將
    前開口罩、手套丟棄，並將鐮刀丟棄在前開廟旁草叢內。其
    後將車駛回上址住處，交由乙○○將該車駛至高雄縣旗山鎮
    ○○○路307 巷8 號前棄置。嗣經警採集丙○○遺留在現場
    之面紙盒上指紋，送請鑑識比對後，與內政部刑事警察局檔
    存丙○○指紋相符，而循線查獲上情。
二、案經高雄縣政府警察局旗山分局報請臺灣高雄地方法院檢察
    署檢察官偵查起訴。
    理  由
壹、證據能力部分：
一、證人即共同被告丙○○於偵查中就被告乙○○部分向檢察官
    所為之陳述、證人即共同被告乙○○於偵查中就被告丙○○
    部分向檢察官所為之陳述：
 (一) 按被告以外之人於偵查中向檢察官所為之陳述，除顯有不可
    信之情況者外，得為證據，刑事訴訟法第159 條之1 第2 項
    定有明文。又該項所稱「得為證據」者，應解釋為檢察官訊
    問被告以外之人即證人之程序，已給被告或其辯護人對該被
    告以外之人行詰問之機會，而無顯不可信之情況，或該被告
    以外之人於審判中到場作證，並給被告或其辯護人對其行詰
    問之機會，但其於審判中之陳述與偵查中向檢察官所為陳述
    不一致，而偵查中向檢察官所為陳述無顯不可信之情況，或
    該被告以外之人因死亡或身心障礙或所在不明或滯留國外而
    無法於審判期日到庭陳述之傳喚不能情形者為限，始得例外
    容許之，以確保被告之反對詰問權（最高法院95年度臺上字
    第3220號判決意旨參照）。次按證人現為或曾為被告或自訴
    人之配偶、直系血親、三親等內之旁系血親、二親等內之姻
    親或家長、家屬者，得拒絕證言；證人恐因陳述致自己或與
    其有前條第1 項關係之人受刑事追訴或處罰者，得拒絕證言
    ，刑事訴訟法第180 條第1 項第1 款、第181 條分別規定明
    確；又證人有第181 條之情形者，應告以得拒絕證言，同法
    第186 條第2 項亦有規定。然拒絕證言權，專屬證人之權利
    ，非當事人所得主張，證人拒絕證言權及法院告知義務之規
    定，皆為保護證人而設，非為保護被告，法院或檢察官違反
    告知義務所生之法律效果，僅對證人生效，故違反告知義務
    之證人證詞，對訴訟當事人仍具證據能力，至於證據之證明
    力如何，則由法院依具體個案判斷之（最高法院95年度臺上
    字第909 號判決意旨參照）。
 (二) 本件被告丙○○、乙○○為兄弟，且於本案中就被訴強盜部
    分有共犯關係，本得依刑事訴訟法第180 條、第181 條規定
    拒絕證言。檢察官於偵查中以共同被告丙○○、乙○○互為
    證人對於對方涉案部分作證，雖未分別告以得拒絕證言，然
    依前開說明，違反告知義務所生之法律效果，僅對證人生效
    ，非被告本人所得主張。共同被告丙○○、乙○○二人既於
    檢察官偵查中互以證人之身分就對方涉案部分而為陳述，並
    業經具結以擔保其陳述之真實性，其後均未曾表示檢察官有
    何不當訊問之情形。且檢察官訊問證人乙○○時，已給予被
    告丙○○在場對證人行詰問之機會，而該陳述無顯不可信之
    情況；證人丙○○嗣於審判中到場作證，亦給予被告乙○○
    及辯護人詰問之機會，但證人丙○○於審判中之陳述與偵查
    中向檢察官所為陳述並不一致，而偵查中向檢察官所為陳述
    無顯不可信之情況，揆諸前開說明，應認證人即共同被告丙○○於偵查中就被告乙○○部分向檢察官所為之陳述、共同
    被告乙○○於偵查中就被告丙○○部分向檢察官所為之陳述
    ，均得作為證據。
二、證人甲○○於偵查中向檢察官所為之陳述，亦係以證人之身
    分而為陳述，業經具結以擔保其陳述之真實性，復未曾表示
    檢察官有何不當訊問之情形，足認係出於自由意志而為陳述
    ，復查無其他顯有不可信之情況，依刑事訴訟法第159 條之
    1 第2 項規定，自得作為證據。
三、證人即共同被告丙○○於警詢中就被告乙○○部分所為之陳
    述，與其於審判中所述並不相符。本院以證人丙○○於警詢
    時，未與被告乙○○同時同地接受詢問，較無人情壓力，且
    尚未受外界之污染，較少權衡利害關係；相較於本院審理時
    ，因考量其與乙○○間之兄弟關係，二人同庭相見，心理上
    顯然受有較大之人情壓力，且業經長時間權衡兄弟間之利害
    關係，始為陳述。經比較兩者作成時之情況，認其先前於警
    詢中之陳述，具有可信之特別情況，且為證明乙○○犯罪存
    否所必要，依刑事訴訟法第159 條之2 規定，得為證據。
四、證人即被害人丁○○、甲○○於警詢中之陳述、證人即共同
    被告乙○○於警詢中就被告丙○○部分所為之陳述、內政部
    警政署刑事警察局出具之指紋鑑定書，分屬被告以外之人於
    審判外之言詞及書面陳述。而丁○○、乙○○均未於審判中
    以證人身分到庭陳述；甲○○於審判中陳述與警詢中陳述相
    同；前開鑑定書委鑑機關係高雄縣政府警察局，並非法院或
    檢察官囑託鑑定，且具有針對性及個案性，亦非刑事訴訟法
    第159 條之4 所定之文書。惟上開言詞或書面陳述雖均不符
    刑事訴訟法第159 條之1 至4 前四條之規定，然業經檢察官
    、被告及辯護人於本院審理中同意作為證據，本院審酌前開
    證人均未表示警詢中有何不當詢問之情形，顯均出於自由意
    志而為陳述；而刑事警察局受理國內多數刑案之指紋鑑定，
    數量龐大，屬其既定業務，該言詞或書面陳述虛偽作成之可
    能性甚低，認以之為證據並無不當，依同法第159 條之5 第
    1 項之規定，均得為證據。
貳、認定事實所憑證據及被告之辯解：
    被告丙○○於本院審理中，坦白承認有於前揭時、地，持上
    開鐮刀進入超商，脅迫被害人甲○○打開收銀機後，取走現
    金等情。被告乙○○雖於本院審理中，坦白承認有於前揭時
    、地竊得前開自小客車代步，及駕駛該車搭載丙○○前往上
    址超商，並於發現丙○○強盜超商後，將之載離現場等情，
    惟矢口否認有何強盜犯行，辯稱：伊事前並不知道丙○○要
    搶超商，係因丙○○患有躁鬱症，長期服用藥物，伊恐其深
    夜駕車外出發生危險，始駕車搭載丙○○出門。當時係因丙○○表示要到該超商購物，方在超商門口停車。伊於發現丙○○行搶後，基於兄弟情誼，才載丙○○離開現場云云。辯
    護人亦稱：被告乙○○對於丙○○強盜部分，並無犯意聯絡
    與行為分擔，不應同負強盜罪責等語。經查：
一、竊盜部分：
    被告乙○○於前揭時、地，見上開自小客車鑰匙未取下，且
    車門未鎖，即予竊取供己代步，嗣將該車駛至高雄縣旗山鎮
    ○○○路307巷8號前棄置等情，業據其於審理中坦白承認（
    見本院卷第37、111 、112 頁），核與證人即被害人丁○○
    於警詢中指訴情節大致相符（警卷第39頁），並有贓物認領
    保管單、車籍查詢資料各1 份、尋獲現場照片4 幀附卷可稽
    （警卷第8 、9 、42、44頁），足認被告前開自白核與事實
    相符，堪予採信，被告乙○○此部分犯行已堪認定。
二、強盜部分：
 (一) 被告丙○○預先攜帶鐮刀1 把、紅色口罩1 個、白色手套1
    雙，搭乘同案被告乙○○駕駛之前開車輛，至上開超商前，
    先在車上穿戴前開口罩、手套及原在車內之白色棒球帽後，
    持上開鐮刀及車內原有之空面紙盒，下車進入超商，將面紙
    盒放在超商櫃檯上，右手持鎌刀，左手壓制被害人甲○○後
    頸部，喝令甲○○將現金放入面紙盒內，見被害人因驚恐而
    遲疑，遂揮動鐮刀作勢砍向被害人頸部，脅迫被害人開啟收
    銀機，取走收銀機內現金1,639 元後，搭乘原車逃逸，面紙
    盒則遺留在現場。丙○○得手後，由乙○○駕車搭載返回住
    處，再由丙○○駕駛前開車輛丟棄口罩、手套及鐮刀後，將
    車駛回，交由乙○○將該車駛至高雄縣旗山鎮○○○路307
    巷8 號前棄置等情，業據丙○○於審理中坦白承認（見本院
    卷第38、39頁），且經證人甲○○到庭證述綦詳（本院卷第
    99至101 頁），互核大致相符。另經警採集丙○○遺留在現
    場之面紙盒上指紋，送請內政部警政署刑事警察局鑑識比對
    結果，與該局檔存之丙○○指紋相符，有該局出具之指紋鑑
    驗書1 份在卷可參（偵卷第74頁）。又經本院依檢察官聲請
    勘驗前開超商監視錄影光碟結果，丙○○確係以右手持鎌刀
    ，左手壓制被害人後頸部，揮動鐮刀作勢砍向被害人頸部之
    方式，脅迫被害人開啟收銀機，取走收銀機內現金，有監視
    錄影光碟1 張暨本院勘驗筆錄1 份在卷為憑（光碟置於偵卷
    證物袋內、勘驗筆錄見本院卷第63至66頁）。此外，復有超
    商監視錄影翻拍照片6 幀、現場採證照片2 幀、前開車輛及
    棒球帽照片共8 幀在卷可佐（警卷第5 至12頁），及前開面
    紙盒1 個、被告作案時穿著之拖鞋1 雙扣案為憑。被告丙○○前開自白既有上述卷證可資佐證，自堪採信，其前開強盜
    犯行，堪予認定。
 (二) 被告乙○○駕駛所竊車輛，搭載丙○○前往上址超商，並於
    發現丙○○強盜超商後，將之載離現場等情，業據被告乙○○於審理中供承在卷（見本院卷第112、115頁）。證人即同
    案被告丙○○並到庭證稱：「乙○○把車停在超商門口，停
    車後我在車內穿戴口罩、手套等，乙○○發現後有制止我，
    叫我不要作傻事」、「後來我搶完出來上車，叫他趕快開走
    」等語（本院卷第106頁）。參以本院依聲請勘驗監視錄影
    光碟結果：1.自乙○○停車後至丙○○下車，間隔時間為29
    秒（錄影畫面顯示時間24分55秒至25分24秒）。2.丙○○下
    車時，已頭戴棒球帽、臉戴口罩、雙手均著手套、左手持鐮
    刀、左腋挾面紙盒。3.自乙○○停車後至丙○○上車前，該
    車之煞車燈始終明亮。4.丙○○步出超商上車，右腳尚在車
    外，車門尚未關上之際，乙○○已開動車輛前進，有本院前
    開勘驗筆錄在卷可查（本院卷第63至66頁）。丙○○既於乙○○停車後，尚在車內停留約30秒之時間，而其下車時則已
    穿戴口罩、棒球帽、手套，手持鐮刀及面紙盒，乙○○自無
    可能不知丙○○在車上作此裝扮後持刀下車係為強盜超商。
    該車之煞車燈始終明亮，且於丙○○尚未完全進入車內，車
    門尚未關上之際，即急忙駛離現場，自係乙○○為接應丙○○離去，未將車輛熄火，而保持發動狀態，且急於逃離現場
    ，不待丙○○完全進入車內，即開動車輛無疑。是乙○○明
    知丙○○係進入超商內強盜財物，仍在車上把風接應，至為
    明顯。被告乙○○雖辯稱其於發現丙○○欲進入超商強盜財
    物，但無法阻止云云；辯護人亦稱乙○○基於兄弟情誼，雖
    驚覺丙○○意欲犯罪，仍不得不留在現場等候，並載丙○○
    離開等語。然衡諸常情，一般人遇此情形，必當下車盡力攔
    阻，豈有留在車內，不加阻攔，任由親人犯罪後，方載其離
    去之理。被告乙○○上開所辯及辯護人之論據，顯與常理有
    違，並非可採。
 (三) 被告丙○○自承犯案之鐮刀係自家中所攜出，該鐮刀之刀刃
    部分約有30公分長（見偵卷第25頁、本院卷第105 頁），則
    被告丙○○攜帶如此長度之鐮刀，搭乘被告乙○○駕駛之前
    開車輛外出，二人比肩而坐，乙○○必有發現該把鐮刀。而
    當時時間係凌晨4 、5 時許，丙○○攜此鐮刀出門，衡情應
    係用於犯罪。乙○○既發現該把鐮刀，對於丙○○欲持以犯
    罪，自難諉為不知，竟仍駕駛上開車輛，搭載丙○○至前開
    超商，足見乙○○於駕車外出時，即已知悉丙○○欲持上開
    鐮刀強盜財物，並與之基於犯意聯絡，由乙○○駕車搭載丙○○前往該超商，推由丙○○進入強盜財物，乙○○則在車
    上把風接應甚明。被告乙○○雖辯稱係因丙○○患有躁鬱症
    ，長期服藥，擔心丙○○夜間獨自駕車發生危險，始駕車載
    丙○○外出訪友云云，然凌晨4、5時許，攜帶鐮刀外出訪友
    ，已違常理；況乙○○自承其於丙○○強盜超商後，載丙○○返家，旋由丙○○獨自開車出門丟棄口罩、手套及鐮刀等
    物（本院卷第112頁），則為何此時又放心由丙○○單獨開
    車出門，益徵其於駕車搭載丙○○前往超商時，即與丙○○
    基於強盜財物之犯意聯絡，並由乙○○分擔駕車及把風接應
    之行為無疑。其前開所辯，無非狡飾圖卸之詞，委無可採。
 (四) 綜上所述，本件事證已臻明確，被告丙○○、乙○○二人犯
    行，均堪認定，應予依法論科。
三、論罪科刑部分：
 (一) 按犯強盜罪而有刑法第321 條第1 項各款情形之一者，則應
    論以同法第330 條第1 項之加重強盜罪。又刑法第321 條第
    1 項第3 款所謂之「攜帶兇器」，其兇器種類並無限制，凡
    客觀上足以對人之生命、身體、安全構成威脅，具有危險性
    之兇器均屬之，且不以攜帶之初有行兇之意圖為必要（最高
    法院92年臺上字第1847號判例意旨參照）。本件被告丙○○
    於強盜時所攜帶之鐮刀1 把，屬銳利刀器，客觀上足對人之
    身體、生命、安全構成威脅，自屬兇器無疑。核被告丙○○
    、乙○○強盜前開超商之行為，均係犯刑法第330 條第1 項
    之加重強盜罪；乙○○竊取自小客車之行為，係另犯同法第
    320 條第1 項之普通竊盜罪。被告二人就上開加重強盜犯行
    ，有犯意聯絡及行為分擔，應論以共同正犯。被告乙○○所
    犯上開二罪，犯意各別，行為互殊，應予分論併罰。
 (二) 被告丙○○前因詐欺案件，經本院以92年度簡字第2660號判
    處有期徒刑3 月確定，於93年12月6 日縮短刑期執行完畢，
    有臺灣高等法院被告前案紀錄表1 份在卷可按。被告行為後
    ，刑法關於累犯之規定雖有修正，並於95年7 月1 日施行，
    然其係於徒刑執行完畢後，5 年內故意再犯本件有期徒刑以
    上之罪，不論依修正前、後刑法第47條之規定，均構成累犯
    ，自不生新舊法比較之問題，應依同法第2 條第1 項規定，
    逕依修正前同法第47條規定論以累犯，並加重其刑。
 (三) 本院審酌被告丙○○、乙○○二人正值壯年，均不思以正途
    賺取金錢，竟持鐮刀共同強盜財物，不僅損害被害人之財產
    ，並對人身安全產生危害，使超商夜班工作者，人人自危，
    嚴重影響治安，惡性非輕。丙○○事後坦認強盜犯行，犯罪
    後態度尚可；乙○○雖坦認竊盜犯行，然否認強盜犯行，並
    設詞狡辯，犯後態度不佳。丙○○持刀進入超商實施強盜行
    為，乙○○則駕車把風接應，行為分擔程度不同，及犯罪所
    得為1,639 元，金額非鉅等一切情狀，認公訴人對被告二人
    不分輕重均求處有期徒刑9 年，尚非妥適，亦嫌過重，爰分
    別量處如主文所示之刑，以資懲儆。
 (四) 刑法第51條第5 款修正後，合併刑期之上限由20年延長為30
    年，經比較後應以修正前該款規定，較有利於行為人。爰依
    修正前該款之規定，就被告乙○○所犯上開竊盜及強盜二罪
    ，定其應執行之刑。
 (五) 扣案之空面紙盒1 個及未扣案之棒球帽1 頂，業據被告丙○○供稱原置於上開贓車內，又查無其他佐證足認為被告丙○○或乙○○所有，爰不宣告沒收。扣案之拖鞋1 雙，雖係丙○○所有且於犯罪時所穿著，然與強盜犯行之實施並無相當
    程度之關聯，難認係供犯強盜罪所用之物，毋庸宣告沒收。
    至丙○○於強盜時所穿戴之口罩1 個、手套1 雙及所持之鐮
    刀1 把，均未扣案，且屬生活中常見用品，難於特定，為免
    將來執行困難，均不宣告沒收，附此敘明。
據上論斷，應依刑事訴訟法第299 條第1 項前段，現行刑法第2
條第1 項、第28條、第320 條第1 項、第330 條第1 項、修正前
刑法第47條、第51條第5 款，判決如主文。
中    華    民    國    95    年    7     月    7     日
                  刑事第六庭    審判長法  官  黃建榮
                                      法  官  李  蓓
                                      法  官  林柏壽
以上正本證明與原本無異。
如不服本判決，應於判決送達後10日內，向本院提出上訴狀。
中    華    民    國    95    年    7     月    7     日
                                      書記官  林國龍
附錄本案論罪科刑法條：
中華民國刑法第320 條第1 項
意圖為自己或第三人不法之所有，而竊取他人之動產者，為竊盜
罪，處5 年以下有期徒刑、拘役或5 百元以下罰金。
中華民國刑法第330 條第1 項
犯強盜罪而有第321 條第1 項各款情形之一者，處7 年以上有期
徒刑。


司法院資訊處製作；財團法人民間司法改革基金會備份。
